【裁判字號】    99,消債更,168
【裁判日期】    991224
【裁判案由】    更生事件
【裁判全文】
臺灣臺北地方法院民事裁定           99年度消債更字第168號
聲  請  人  陳文進
即債務人
代  理  人  陳香如律師
上列聲請人因消費者債務清理事件聲請更生及保全處分，本院裁
定如下：
    主  文
更生及保全處分之聲請均駁回。
聲請費用由聲請人負擔。
    理  由
一、按債務人對於金融機構因消費借貸、自用住宅借款、信用卡
    或現金卡契約而負債務，在聲請更生或清算前，應提出債權
    人清冊，以書面向最大債權金融機構請求協商債務清償方案
    並表明共同協商之意旨，消費者債務清理條例第151 條第1
    項定有明文。另債務人不能清償債務或有不能清償之虞者，
    得依本條例所定更生或清算程序，清理其債務，本條例第3
    條定有明文。次按債務人與金融機構協商成立者，不得聲請
    更生或清算，但因不可歸責於己之事由，致履行顯有重大困
    難者，不在此限；本條例施行前，債務人依金融主管機關協
    調成立之中華民國銀行公會會員辦理消費金融案件無擔保債
    務協商機制與金融機構成立之協商，準用前項之規定，同條
    例第151 條第5 、6 項亦有明文。揆諸其立法理由可知，債
    務清償方案成立後，固由債務人按其條件履行，惟如協商所
    成立之條件依債務人之收入已發生履行顯有重大困難，或其
    後發生情事變更，在清償期間收入或收益不如預期，致該方
    案履行困難甚或履行不能，因不可歸責於己，始能聲請更生
    或清算，此項規定旨在避免債務人任意毀諾已成立之協商，
    濫用更生或清算之裁判上債務清理程序，合先敘明。
二、本件聲請意旨略以：債務人陳文進積欠大台北銀行、臺北富
    邦銀行、國泰世華銀行、台新銀行、中國信託銀行、遠東銀
    行、台灣中小企銀、安泰銀行、花旗（台灣）銀行、合作金
    庫銀行信用卡債務共計約新台幣（下同）2,772,628 元，曾
    於民國95年間向最大債權銀行即臺北富邦銀行請求共同協商
    債務清償方案，並於同年5 月3 日成立協商，約定自95年6
    月起以零利率、分120 期、按月於每月10日清償新臺幣（下
    同）23,929元。其月薪收入扣除勞健保費用後約為33,461元
    ，然該協商金額使債務人無法維持最低生活標準。96年間債
    務人尚可至工地兼差勉強維持全家開銷，嗣於96年11月初在
    工地摔傷，無法繼續兼差，99年6 月間與各債權銀行申請個
    別協商，然各債權銀行提出每月應清償金額為18,000元，已
    占聲請人薪資半數，且聲請人復遭其他債權人銀行聲請強制
    執行扣薪，已無法維持最低基本生活標準，因而無法繼續履
    行，此乃不可歸責於債務人致履行有重大困難之事由。且債
    務人現無其他兼職工作亦無擔保或無優先權之債務總額未逾
    1200萬元，復未經法院裁定開始清算程序或宣告破產，爰聲
    請更生，並聲請保全處分云云。
三、經查：本件聲請人主張曾於95年5 月間與臺北富邦銀行等金
    融機構成立協商，並自同年6 月起依協商內容繳款17期後毀
    諾乙節，有協議書、通知函各1 件及ATM 交易明細單17紙在
    卷可查，堪信為真實。而聲請人主張其自96年11月起係因不
    可歸責於己之事由，致履行顯有重大困難部分，經查：
  (一)聲請人自93年6 月25日起即任職大唐國際管理顧問股份有限
    公司迄今，此有勞工保險投保資料表1 件在卷可查。其97年
    度之薪資總額為455,668 元，亦有各類所得資料清單1 紙在
    卷可佐，足見其於97年度所領薪資數額，與自陳協商前之實
    領薪資33461 元，前後並無何差異。雖聲請人主張於96年11
    月間腰椎骨關節下背疼痛，並提出診斷證明書為據，然該診
    斷證明書所載醫矚為「不宜經常搬重物」，並無影響其工作
    之情事甚明。此再對照聲請人所提出之98年及99年之薪資單
    ，薪資均維持33000 元左右，更可見該傷勢未影響聲請人之
    工作收入益明。自不能以該受傷，而主張有不可歸責於己致
    履行顯有重大困難之事由。
  (二)雖聲請人又以於96年4 至11月間至工地兼差工作，並提出薪
    資簽收單1 紙為證。姑不論該薪資單未載明受領日期，亦無
    工作內容，是否為真正實有可疑，縱認屬實，然聲請人自95
    年6 月間起即已按月履行清償23,929元，在該時並無此兼差
    之情況下，聲請人猶能與臺北富邦銀行等金融機構成立協商
    ，並按月清償，自已慎重衡量己身之經濟能力、履行協商結
    果之意願與可能性、分為120 期零利率清償之協商條件與毀
    諾之不利益等主客觀因素。而96年11月間縱使有受傷情事，
    聲請人於該時所處資力狀態，與95年5 月間協商成立實無二
    致。是由聲請人此節主張，自難認定係因不可歸責於己之事
    由導致其繼續履行原成立之協商顯有重大困難。
  (三)再者，聲請人雖主張其每月實領薪資為33,461元，扣除協商
    款項23,929元後，無法維持最低標準生活。然以聲請人97年
    度薪資所得455,668 元扣除所得稅、勞健保後，平均每月應
    仍高於35,000元。參以行政院主計處公告之九十六年度最低
    生活費用（以每年家庭收支調查，計算出平均每人每月消費
    支出之百分之六十作為最低生活費），臺北縣平均每人每月
    最低生活費為9,509 元，償還該協商金額，並無影響其最低
    生活標準可言。況聲請人與其配偶於94年3 月21日即已結婚
    ，縱有扶養配偶之事實，亦係發生於前述協商前，至96年11
    月迄今，該撫養狀態並無改變，反因該配偶長期居留臺灣，
    更具備在臺灣工作之條件。顯見聲請人並未因撫養配偶而難
    以履行前述協商結果。至聲請人主張其有租金支出，然查該
    租約固載有租期為97年1 月至98年1 月，以每月6,000 元之
    價格承租，並繳付押金6,000 元，然該租約並未記載租賃地
    點，且聲請人亦始終設籍在原戶籍地，顯與常情不符，是此
    部分生活開銷之支出，自難認定係致協商履行有重大困難之
    事由。
  (四)至聲請人又主張須撫養其父陳國隆，每月支付4,000 元，並
    未舉何證據以實其說。況陳國隆尚有聲請人以外之子女陳美
    鳳、陳歆昀、陳俐臻、陳文賢4 人及配偶陳鄭秀琴，此觀之
    戶籍謄本即明。陳美鳳、陳歆昀、陳俐臻及陳文賢均屬壯年
    ，自應與聲請人共同負擔扶養父母之義務，以聲請人上開收
    入狀況，每月僅約1,000 元之負擔，亦非無法支應。且此撫
    養之事由，顯存在於與金融機構成立協商前，於95年5 月間
    協商時，本即已列入考量，而該扶養之負擔亦未於96年11月
    間有顯著擴大情形，自難以此認定該支出係屬毀諾之不可歸
    責於己事由。故聲請人此節主張，亦不足以認定合於聲請更
    生之要件。
  (五)雖臺灣板橋地方法院於99年6 月28日發執行命令，對於聲請
    人之薪資聲請強制執行，然該扣薪命令無非係因聲請人就所
    欠上開信用卡款項還款協商後毀諾而來，衡諸消費者債務清
    理條例第1 條之立法目的，在於保障債權人公平受償，謀求
    消費者經濟生活之更生及社會經濟健全發展。聲請人前與各
    金融機構所為之協商，性質要屬和解契約，聲請人未履行和
    解契約所約定之債務在前，金融機構不得不為保障其債權而
    循強制執行程序求償，倘此時反認聲請人乃因不可歸責於己
    事由致履行有重大困難而得聲請更生，顯不利於債權人依約
    受償之權利，與消費者債務清理條例設置更生制度之立法目
    的，亦相違背。
四、況聲請人前曾二次以同一事實聲請更生，分別經本院以97年
    度消債更字第73號及98年度消債更字第408 號裁定駁回，復
    分別抗告經本院合議庭以98年度消債抗字第189 號、98年度
    消債抗字第281 號裁定駁回抗告在案。聲請人又於99年9 月
    17日提出更生聲請，且其聲請之基礎事實，與前開裁定所認
    定者並無不同，亦未提出其他因不可歸責於己之事由致使聲
    請人履行協商條件困難或履行不能之事實，益見聲請人所為
    更生之聲請，與消費者債務清理條例第151 條所定要件不符
    。
五、綜上，本件聲請人於96年11月毀諾未履行原成立之協商，尚
    難認係因不可歸責於己之事由，其逕聲請更生，與消費者債
    務清理條例第151 條所定要件尚有不合，應屬聲請更生之要
    件不備，是項不備復無從補正，爰依同條例第8 條之規定，
    駁回其更生之聲請。又本件更生之聲請既經駁回，其保全處
    分之聲請，即失所附麗，亦併予駁回，附此敘明。
六、爰裁定如主文。
中    華    民    國    99    年    12    月    24    日
                民事第三庭  法      官  汪怡君
上為正本係照原本作成
如不服本裁定，應於裁定送達後10日內，以書狀向本院提出抗告
，並繳納抗告費新臺幣1千元
中    華    民    國    99    年    12    月    24    日
                            書  記  官  馮姿蓉

司法院資訊處製作；財團法人民間司法改革基金會備份。
